【裁判字號】    97,訴,434
【裁判日期】    980615
【裁判案由】    損害賠償
【裁判全文】
臺灣士林地方法院民事判決               97年度訴字第434號
原      告  戊○○
訴訟代理人  林士祺律師
複  代理人  曾郁智律師
            黃梅芬律師
被      告  陽信商業銀行股份有限公司
法定代理人  丙○○
訴訟代理人  乙○○
上列當事人間損害賠償事件，本院於民國98年5 月25日言詞辯論
終結，判決如下：
    主  文
被告應給付原告新臺幣貳拾萬元，及自民國九十七年四月十二日
起至清償日止，按週年利率百分之五計算之利息。
原告其餘之訴駁回。
訴訟費用新臺幣伍萬壹仟零陸拾元由被告負擔五十分之二，餘由
原告負擔，即被告應賠償原告新臺幣壹仟肆佰捌拾貳元。
本判決第一項得假執行。但被告如以新臺幣貳拾萬元為原告預供
擔保，得免為假執行。
原告其餘假執行之聲請駁回。
    事  實  及  理  由
一、原告起訴主張：訴外人廣岳國際有限公司（下稱廣岳公司）
    於民國94年7 月25日向被告借款新臺幣（下同）300 萬元（
    下稱系爭借款），委由竟不知名之女子持伊之國民身分證影
    本，盜刻伊之印章，於連帶保證契約（下稱系爭連帶保證契
    約）及本票（下稱系爭本票）上偽造伊之簽名，而冒用伊之
    身分擔任連帶保證人。被告之受僱人本應注意對保時，連帶
    保證人須親自到場，並核對連帶保證人之個人資料，且對保
    當時被告受僱人並無不能注意之情事，竟疏未注意伊係遭人
    冒名而進行對保，致伊成為系爭借款之連帶保證人。嗣廣岳
    公司未依約清償系爭借款，被告即向財團法人金融聯合徵信
    中心（下稱聯徵中心）通報對伊為信用註記（下稱系爭信用
    註記），使伊之名譽、健康、信用權受有損害。爰依民法第
    184 條第1 項前段、第188 條第1 項、第195 條第1 項之規
    定，請求被告賠償非財產上之損害。並聲明：(一)被告應給付
    原告500 萬元，及自起訴狀繕本送達翌日起至清償日止，按
    週年利率5%計算之利息。(二)願供擔保請准宣告假執行。
二、被告則以：伊之受僱人於辦理原告擔任廣岳公司連帶保證人
    相關授信對保作業之際，業經詢問原告信用卡申辦紀錄、查
    詢戶政身分證換補領紀錄、使用紫光燈驗證及檢視國民身分
    證等多重程序，然未發現原告身分遭人冒用之情事，應認伊
    之受僱人已盡善良管理人之注意義務，而無過失不法行為。
    又廣岳公司於95年8 月29日起，即未依約清償系爭借款，伊
    因信賴系爭連帶保證契約之記載，故依法對原告聲請假扣押
    及提起本案訴訟，是伊所為均符合民事訴訟法之規定。又廣
    岳公司於系爭借款到期後未依約還款，依聯徵中心會員規約
    第9 條第1 項、銀行資產評估損失準備提列及逾期放款催收
    款呆帳處理辦法第7 條、行政院金融監督管理委員會94年4
    月19日銀局（一）字第0941000251號函等規定，伊即須報送
    聯徵中心為系爭信用註記。再者，伊起訴請求原告負連帶清
    償責任，經臺灣臺北地方法院以95年度訴字第12471 號清償
    借款事件判決原告勝訴（下稱前案訴訟、前案判決）後，伊
    即函請聯徵中心註銷系爭信用註記，是伊並無侵害原告之信
    用權、名譽權。況於系爭信用註記前，原告對臺灣新光商業
    銀行內湖分行（下稱新光銀行）尚有48萬元之保證債務未為
    清償，信用紀錄已屬不良，縱伊未通報聯徵中心為系爭信用
    註記，原告亦難以向其他銀行申辦貸款，是其信用權並未因
    系爭信用註記而受損害。原另告並未舉證證明其名譽權、健
    康權受有損害，是其請求伊賠償非財產上損害，應無理由等
    語，資為抗辯。並聲明：(一)原告之訴及其假執行之聲請均駁
    回。(二)如受不利判決，願供擔保請准宣告免為假執行。
三、兩造所不爭執之事項（見本院97年12月3 日準備程序筆錄）
    ：
  (一)被告前主張：廣岳公司於94年7 月25日向其借款300 萬元，
    且邀同吳尤彩雲、朱清祥及原告為系爭借款之連帶保證人。
    因廣岳公司到期未返還系爭借款，其乃提起前案訴訟，請求
    廣岳公司、吳尤彩雲、朱清祥及原告連帶返還202 萬8391元
    ，及自95年8 月29日起至清償日止之利息。經前案判決認定
    ：原告未於系爭連帶保證契約及系爭本票上簽名，且被告亦
    未舉證證明兩造間確有系爭連帶保證契約存在等情，而駁回
    被告請求原告給付部分之訴。系爭前案判決已於96年8 月13
    日確定。
  (二)廣岳公司於系爭借款之清償期即95年8 月29日屆至後，未依
    約清償借款，被告即依聯徵中心會員規約第9 條第1 項之約
    定，向聯徵中心申報，使原告遭到系爭信用註記。被告已於
    96年9 月21日通知聯徵中心註銷系爭信用註記。
  (三)原告因吳尤彩雲未依約清償借款，而於系爭信用註記前，遭
    新光銀行註記尚有48萬元之保證債務未為清償。新光銀行事
    後發現錯誤，已註銷前開註記。
  (四)被告於系爭前案起訴前，聲請臺灣臺北地方法院以95年度裁
    全字15497 號民事裁定，對原告之財產為假扣押（下稱系爭
    假扣押），並經原告據以聲請強制執行，查封原告於合作金
    庫商業銀行（下稱合作金庫）之薪資債權。嗣原告聲請撤銷
    系爭假扣押，經臺灣臺北地方法院以96年度全聲字第1113號
    裁定准予撤銷。被告承辦人員於系爭假扣押前，曾與原告電
    話聯繫，經原告表示其未擔任系爭借款之連帶保證人。
  (五)本件起訴狀繕本於97年4 月11日送達被告。
  (六)系爭借款之對保作業，係由被告承辦人員甲○○、藍玟昌辦
    理。甲○○、藍玟昌曾依陽信商業銀行徵信作業實施準則（
    下稱被告作業準則）第4 條之規定，向內政部戶役政為民服
    務公用資料庫網站查詢原告國民身分證請領紀錄，查詢結果
    為原告於75年3 月1 日初領國民身分證後，至94年7 月27日
    止，並無補、換國民身分證紀錄。被告於辦理系爭借款時留
    存之原告國民身分證影本，與原告國民身分證原本相符。
  (七)廣岳公司於94年6 月30日向被告借貸另一筆信用貸款120 萬
    元，上開借款之連帶保證人亦登記為原告。廣岳公司並於94
    年7 月28日清償完畢。
  (八)原告、陳瑞萍為姊妹關係，吳乾龍為陳瑞萍之配偶，吳尤彩
    雲為吳乾龍之母。吳尤彩雲應為原告姐夫之母。
  (九)上開事實，為兩造所不爭執，且有聯徵中心會員規約（見本
    院卷第103 頁）、聯徵中心當事人綜合信用報告（見本院卷
    第48頁）、被告作業準則（見本院卷第54頁）、國民身分證
    領補換資料查詢結果（見本院卷第56頁）、原告國民身分證
    影本（見本院卷第59頁）、放款資料（見本院卷第86頁）附
    卷可稽，並經本院依職權調閱前案訴訟卷宗、系爭假扣押卷
    宗無訛，堪信屬實。
四、本件經本院於97年12月3 日與兩造整理爭點為（見本院97年
    12月3 日準備程序筆錄）：
  (一)原告有無擔任系爭借款之連帶保證人？
  (二)被告受僱人所為本件對保行為是否為過失不法行為？
  (三)原告之信用權、名譽權、健康權是否受有損害？
  (四)若原告之信用權、名譽權、健康權受有損害，則損害與被告
    受僱人之過失不法行為間有無相當因果關係？
  (五)原告請求之非財產上損害賠償以若干為適當？
五、得心證之理由
  (一)原告主張：其未擔任系爭借款之連帶保證人等語，堪信屬實
    。
    1.經查，被告前主張：廣岳公司於94年7 月25日向其借款30
      0 萬元，且邀同吳尤彩雲、朱清祥及原告為系爭借款之連
      帶保證人。因廣岳公司到期未返還系爭借款，其乃提起前
      案訴訟，請求廣岳公司、吳尤彩雲、朱清祥及原告連帶返
      還202 萬8391元，及自95年8 月29日起至清償日止之利息
      。經前案判決認定：原告未於系爭連帶保證契約及系爭本
      票上簽名，被告亦未舉證證明兩造間確有系爭連帶保證契
      約存在等情，而駁回被告請求原告給付部分之訴。系爭前
      案判決於96年8 月13日確定等情，為兩造所無異詞（見上
      三之(一)），應屬實在。由是以觀，兩造已於前案訴訟中，
      就原告是否擔任系爭借款之連帶保人乙節，為充分之攻擊
      防禦，並經前案訴訟法院就此詳為調查，且兩造未提出新
      訴訟資料足以推翻前案判決之判斷。職是，原告主張：其
      未擔任系爭借款之連帶保證人等情，即屬可採。
    2.被告雖抗辯：前案訴訟係以發票日為94年2 月23日、發票
      金額24萬元之本票（下稱對照本票）為鑑定之對照組，與
      系爭連帶保證契約及系爭本票上之原告簽名加以比對，然
      對照本票既非原告簽發，故前案判決認定原告未擔任系爭
      借款之連帶保證人，顯有違誤云云。惟查，前案訴訟除以
      對照本票為鑑定之對照樣本外，其餘供鑑定之對照樣本尚
      包括原告中國農民銀行存款印鑑卡、96年3 月21日民事報
      到單、原告當庭書寫字跡、中國農民銀行簽到簿、國立臺
      北商業技術學院附設空中進修學院作業簿等件原本（見前
      案訴訟卷宗），且原告業已主張對照本票上之簽名為其親
      簽。從而，前案判決以上開對照樣本與系爭連帶保證契約
      及系爭本票上之簽名，送請法務部調查局鑑定，鑑定結果
      認為系爭連帶保證契約及系爭本票上之簽名，均非原告所
      親簽，而判決認定原告非系爭借款之連帶保證人，當屬有
      據。被告上開所辯，自無足採。
  (二)原告主張：被告受僱人所為本件對保行為應屬過失不法行為
    等情，應屬可採。
    1.按陽信銀行企業金融對保作業準則第3 條第1 項、第2 項
      規定：對保時皆應由對保人員親自見證連帶保證人於相關
      契據親自簽名；見證連帶保證人親自簽名時，應注意所提
      供資料之真實性，並確認(1)借款人、保證人之身分、資格
      及行為能力。(2)以紫光燈或其他工具檢視所提供之國民身
      分證確認未經變造或偽造等情事。(3)將所提供之國民身分
      證正本影印，並於空白處註記「與正本相符」字樣及核對
      人職章或簽名。(4)連帶保證人所提供核對之資料均應以正
      本影印留存，並於空白處註記「與正本相符」字樣及核對
      人職章或簽名等節（見本院卷第57頁）。由是觀之，被告
      之受僱人於進行對保作業時，本應綜合保證人所提供之一
      切資料，注意保證人之身分、資格，以確認保證人本人親
      自到場進行對保作業。
    2.經查，證人甲○○證稱：伊為被告之受僱人，系爭借款之
      對保作業係由伊承辦，原告來被告營業所進行對保作業時
      ，因部分文件漏蓋印章，故伊另於平日上班時間，至廣岳
      公司找原告完成後續對保事宜，當時原告告訴伊廣岳公司
      係其母吳尤彩雲所開，伊為實際負責人，且對保時伊有請
      原告提供國民身分證原本加以核對等語詳細（見本卷第17
      5 頁）。然進行對保之女子既自稱為「戊○○」，卻自稱
      其母親為「吳尤彩雲」，衡諸常情其母親所冠夫姓應為「
      陳」而非「吳」，甲○○於與對保女子對談確認身分時，
      應可察覺進行對保女子之身分有異。又徵諸甲○○於進行
      對保時所留存之原告國民身分證背面影本（見本院卷第59
      頁）以觀，原告母親欄位清楚載明為「陳尤素美」，而非
      「吳尤彩雲」，是甲○○於核對原告身分證及原告陳述時
      ，應足以判斷並非原告本人親自進行對保，而係遭人冒名
      擔任系爭借款之連帶保證人，至為明確。
    3.基此，被告之受僱人本應綜合保證人所提供之一切資料，
      注意保證人之身分、資格，以確認保證人本人親自到場進
      行對保，然其於進行本件對保作業時，已可就其與對保女
      子之對話及其出示之國民身分證中，察覺對保之人非原告
      本人，而未注意上開情況，並完成對保作業，其對保行為
      自有過失。
  (三)原告主張：其信用權受有損害乙節，應屬可採；至其名譽權
    、健康權受有損害云云，則不足取。
    1.按不法侵害他人之身體、健康、名譽、自由、信用、隱私
      、貞操，或不法侵害其他人格法益而情節重大者，被害人
      雖非財產上之損害，亦得請求賠償相當之金額。民法第19
      5 條第1 項前段定有明文。所謂信用權係指以個人經濟活
      動上之可靠性及支付能力為內容之權利，名譽權則為個人
      人格之社會評價，兩者之區別在於前者為經濟上之評價，
      後者則為社會上之評價（參王澤鑑著，侵權行為法，第14
      1 頁）。
    2.經查，廣岳公司於系爭借款之清償期屆至後，未依約清償
      借款，被告依聯徵中心會員規約第9 條第1 項之約定，向
      聯徵中心申報，使原告遭到系爭信用註記。被告已於96年
      9 月21日通知聯徵中心註銷系爭信用註記等情，兩造所不
      爭執（見上三之(二)），堪信屬實。又聯徵中心之當事人綜
      合信用報告係依據個人向銀行之借款資訊、逾期、催收或
      呆帳資訊、從債務資訊、拒絕往來資訊、信用卡資訊等綜
      合評估製作，且個人之信用評分數值，亦係依據其於聯徵
      中心之資料揭露期限內之各項資料運算所得，此有聯徵中
      心當事人綜合信用報告（見本院卷第47頁至第48頁）存卷
      可參。又聯徵中心製作之當事人綜合信用報告，係提供其
      所屬會員查詢信用資訊之用，以利於其會員間徵信資料之
      交流，是於個人之信用遭聯徵中心為不良註記時，其個人
      之信用評分數值必定因此而下降，且聯徵中心之所屬會員
      均可查詢此項資訊，以此評估個人之信用。是以，原告因
      被告通報聯徵中心而遭系爭信用註記，其個人經濟上之評
      價因此而下降，殊無疑義。
    3.被告雖辯稱：於系爭信用註記前，原告對新光銀行已負有
      48萬元之保證債務未為清償，其信用紀錄已屬不良，而難
      以向其他銀行申辦貸款云云。惟查，聯徵中心之當事人綜
      合信用報告係綜合個人各項財務資訊評估製作，且個人之
      信用評分數值亦係依據各項資訊運算所得，故當原告遭系
      爭信用註記時，其總體信用評價即因此而受影響，與其是
      否積欠新光銀行保證債務無關。況系爭信用註記為原告積
      欠被告保證債務202 萬8000元，遠高於新光銀行申報之保
      證債務48萬元，衡情於評估原告個人信用時，系爭信用註
      記應造成極大之影響。是被告辯稱：原告於系爭信用註記
      前，已遭註記積欠新光銀行48萬元保證債務，故其信用並
      不因系爭信用註記而受損云云，顯與常情有違，不足採信
      。
    4.原告雖主張：其因被告之行為而被主管約談、調離原本職
      務，個人名譽嚴重受損云云。惟查，證人鄭志成證稱：其
      為原告之部門主管，原告於合作金庫係擔任櫃員職務，之
      前由分行決定將其調到服務台工作，原因係一般職員輪調
      ，與系爭假扣押或前案訴訟無關，其將前案訴訟及原告與
      他銀行間訴訟糾紛呈報與總行人事室後，人事室並未因此
      作出任何處分等語纂詳（見本院卷第207 頁）。足見被告
      之行為與原告調職至服務台工作並無關連。且原告於合作
      金庫之薪資債權雖遭被告為假扣押，並經聯徵中心為系爭
      信用註記，然此應屬原告經濟活動上可靠性及支付能力之
      貶損，尚不至影響社會對於原告個人人格之評價。是以，
      原告主張：其名譽權受有損害云云，當非可採。
    5.原告另主張：其精神崩潰、痛苦萬分，健康權受有損害云
      云。然證人丁○○證稱：原告未至精神科就診，僅由家人
      陪伴等語（見本院卷第206 頁）明確。是原告之精神健康
      是否受有損害，即非無疑。且衡諸影響個人精神狀況之因
      素多端，一般無精神醫學專業之人當無從加以評估、衡量
      個人之精神狀態，尚難以證人丁○○證稱原告精神狀況不
      佳等語，即認定原告之精神健康受有損害。此外，原告復
      未舉證證明其健康受有損害，是其上開主張，自無足取。
  (四)原告之信用權受有損害與被告受僱人之過失不法行為間，具
    有相當因果關係，應屬明確。
    1.按侵權行為之債，固須損害之發生與侵權行為間有相當因
      果關係始能成立，惟所謂相當因果關係，係以行為人之行
      為所造成的客觀存在事實，為觀察的基礎，並就此客觀存
      在事實，依吾人智識經驗判斷，通常均有發生同樣損害結
      果之可能者，該行為人之行為與損害之間，即有因果關係
      （最高法院76年臺上字第158 號判決參照）。是本件應就
      廣岳公司未依約清償系爭借款時，被告受僱人之不法過失
      行為所造成之客觀情況予以判斷，於此情況下是否通常均
      有發生被冒名之人信用權受到損害之可能。
    2.經查，被告之受僱人於進行系爭借款之對保作業時，因過
      失而未察覺非原告本人擔任系爭借款之連帶保證人等節，
      業如上述（見上五之(一)），是原告即因被告受僱人之過失
      不法行為，而經登記為系爭借款之連帶保證人。又原告既
      未擔任系爭借款之連帶保證人，於被告催告其清償系爭借
      款時，欲求其代廣岳公司負清償之責，怠無可能。再於原
      告拒絕負保證責任時，被告即須依聯徵中心會員規約第9
      條第1 項、銀行資產評估損失準備提列及逾期放款催收款
      呆帳處理辦法第7 條、行政院金融監督管理委員會94年4
      月19日銀局（一）字第0941000251號函等規定，報送聯徵
      中心為系爭信用註記等情，業經被告自陳在卷。是於原告
      經登記為系爭借款之連帶保證人後，依一般金融機構之慣
      例，即得以信賴上開登記，依法催告原告負保證責任，並
      於原告拒絕清償系爭借款後，報請聯徵中心為系爭信用註
      記，而毋無再為調查原告是否確為系爭借款之保證人。是
      故，於被告之受僱人因過失將原告登記為連帶保證人後，
      即難以避免原告因廣岳公司未依約還款而遭系爭信用註記
      。從而，揆諸上開說明所示，被告受僱人之過失不法行為
      與原告信用權受有損害間，具有相當因果關係，應屬明確
      。
    3.按受僱人因執行職務，不法侵害他人之權利者，由僱用人
      與行為人連帶負損害賠償責任。民法第188 條第1 項本文
      定有明文。基上，被告之受僱人為本件對保作業時，過失
      不法侵害原告之信用權，揆諸上開法文所示，被告自應與
      其受僱人連帶負賠償之責。
  (五)原告請求之非財產上損害賠償以20萬元為適當。
    1.按慰撫金之賠償須以人格權遭遇侵害，使精神上受有痛苦
      為必要，其核給之標準固與財產上損害之計算不同，然非
      不可斟酌雙方身分資力與加害程度，及其他各種情形核定
      相當之數額（最高法院51年臺上字第223 號判例意旨參照
      ）。
    2.經查，證人丁○○證稱：原告從被告扣押其財產後，精神
      狀況就很不好，半夜還會醒來哭說工作不保，想要跳樓自
      殺以示清白等語（見本院卷第206 頁）；證人鄭志成則證
      述：原告原本個性相當活潑、開朗，但於本件糾紛後，原
      告有時候會精神恍惚，影響工作等情（見本院卷第207 頁
      ）。足見原告確因被告之受僱人不法過失侵害其信用權，
      而受有相當之精神痛苦。又徵諸原告為合作金庫之受僱人
      ，被告則為金融機構，兩造間之資力差距甚大。然被告於
      前案判決確定後，已從速通知聯徵中心註銷系爭信用註記
      等一切情狀，應認原告請求被告賠償非財產上損害500 萬
      元，尚屬過高，應以20萬元為適當。逾此部分之請求，則
      無理由，應予駁回。
  (六)復按給付無確定期限者，債務人於債權人得請求給付時，經
    其催告而未為給付，自受催告時起，負遲延責任，其經債權
    人送達訴狀，或依督促程序送達支付命令，與催告有同一之
    效力；又遲延之債務，以支付金錢為標的者，債權人得請求
    依法定利率計算之利息。民法第229 條第2 項、第233 條第
    1 項規定甚明。查本件起訴狀繕本於97年4 月11日送達被告
    ，為兩造所不爭執（見上三之(五)），堪信為真實。從而，原
    告就上開損害賠償，一併請求自起訴狀繕本送達翌日（即97
    年4 月12日）起至清償日止，按週年利率5%計算之遲延利息
    ，當屬有據。
六、綜上所述，原告本於侵權行為損害賠償之法律關係，請求被
    告給付20萬元，及自97年4 月12日起至清償日止，按週年利
    率5 ％計算之遲延利息部分，為有理由，應予准許；逾此所
    為請求，則無理由，應予駁回。又兩造陳明願供擔保，聲請
    宣告假執行或免為假執行，經核原告勝訴部分，因本件判決
    所命給付之金額未逾50萬元，依民事訴訟法第389 條第1 項
    第5 款規定，本院應依職權宣告假執行，原告此部分假執行
    之聲請，僅係促使法院職權發動，毋庸另予准駁之表示。被
    告所為免假執行之聲請則合於法律規定，爰酌定相當之擔保
    金額宣告之。至原告其餘假執行部分之聲請，因該部分之訴
    經駁回而失所依據，應予駁回。
七、本件判決基礎已臻明確，兩造其餘攻擊防禦方法及訴訟資料
    經本院審酌後，核與判決結果不生影響，無一一論述之必要
    。
八、本件依職權確定訴訟費用額為5 萬1060元（即原告預納之第
    一審裁判費5 萬0500元、被告預納之證人旅費560 元），應
    由被告負擔五十分之二（即2042元），餘由原告負擔。故被
    告應賠償原告1482元。
九、據上論結，原告之訴為一部有理由，一部無理由，依民事訴
    訟法第79條、第87條第1 項、第389 條第1 項第5 款、第39
    2 條第2 項判決如主文。
中    華    民    國    98    年    6     月    15    日
                  民事第三庭  審判長法  官 鍾任賜
                                    法  官 施月燿
                                    法  官 林尚諭
以上正本證明與原本無異。
如對本判決上訴，應於判決送達後20日內向本院提出上訴狀。
中    華    民    國    98    年    6     月    16    日
                                    書記官  游子毅


司法院資訊處製作；財團法人民間司法改革基金會備份。
